臺灣彰化地方法院刑事判決　　　　　　 100年度易字第1048號
公　訴　人　臺灣彰化地方法院檢察署檢察官
被　　　告　吳傳安
選任辯護人　張崇哲　律師
　　　　　　鄭弘明　律師
上列被告因妨害名譽案件，經檢察官提起公訴（100年度偵字第
7581號），本院判決如下：
    主  文
吳傳安無罪。
    理  由
壹、公訴意旨：
一被告吳傳安於民國98年10月間某日晚間，在彰化縣彰化市○○
  路247巷7號賢風味料理餐廳（下稱賢風味餐廳）用餐喝酒，適
  告訴人即同事陳武郎之女陳家羚與友人蔡欣穎亦在內用餐，被
  告主動向陳家羚、蔡欣穎敬酒，並表示其在內政部警政署保安
  警察第四總隊（下稱保四總隊）任職，陳家羚即以告訴人亦在
  保四總隊服務回應。詎被告竟意圖散布於眾及基於公然侮辱之
  犯意，在上開不特定之人或多數人得以共聞共見之場所，大聲
  對陳家羚稱：「你爸爸根本是畜生、人渣，專門在騙婚、騙財
  ，全保四都知道」等語，公然侮辱告訴人，並足以毀損告訴人
  之名譽。
二被告涉犯刑法第309條第1項公然侮辱及同法第310條第1項誹謗
  罪嫌。
貳、公訴意旨所憑論據：
一被告於檢察官偵查中之供述。
二告訴人於檢察官偵查中之指訴。
三證人陳家羚、蔡欣穎、刑隆斌、林建課、賴文雄於檢察官偵查
  中之證述。
四卷附之保四總隊100年6月30日保四督字第1000006103號函。
、被告之辯解：
一告訴人雖謂其於100年3月23日經由陳家羚轉述始知悉被害云云
  ，然彼等為關係密切之父女，被告苟有妨害名譽，按理陳家羚
  會即刻轉知告訴人，不可能事隔年餘才透露。告訴人應係唯恐
  告訴逾期，方捏造知悉被害之期日，其告訴業已逾期。
二被告於98年10月間某日晚間，固曾在賢風味餐廳用餐喝酒，並
  遇見陳家羚、蔡欣穎，但只有詢及告訴人目前之婚姻、家庭狀
  況，絕無口出妨害名譽言詞。
三被告曾於95至96年間擔任告訴人之直屬中隊長，並將其該兩年
  度考績考列乙等，告訴人可能因此挾怨誣陷。
四告訴人與陳家羚係父女，則陳家羚所述已有偏頗之虞，所指案
  發時間，亦有99年夏秋、99年秋冬之出入，又陳家羚聽聞其父
  遭辱，竟隱忍年餘未發，顯違經驗法則。
肆、本院之判斷：
一程序部分：
  (一)起訴效力所及之範圍：
    1.起訴書應記載犯罪事實，刑事訴訟法第264條第2項第2款
      定有明文。關於「犯罪事實」應如何記載，法律雖無明文
      規定，惟因檢察官敘明之起訴事實即為法院審判之對象，
      並為被告防禦準備之範圍，故其記載內容必須「足以表明
      其起訴範圍」，使法院得以確定審理範圍，並使被告知悉
      係因何犯罪事實被提起公訴而為防禦之準備。又法院審判
      之對象既為檢察官之起訴書所載犯罪事實，而非被害人、
      告訴人、告發人、證人或其他訴訟關係人於偵查中指稱之
      犯罪事實，則法院審理範圍，不因起訴書與前開訴訟關係
      人指稱之內容有所齟齬，而受影響。
    2.告訴人之告訴狀記載被告涉嫌於100年元月間某日晚上妨
      害告訴人之名譽（100他1056號偵查卷第1頁），告訴代理
      人李淑女律師、證人陳家羚於檢察官偵查中稱係99年夏秋
      之間所為（100他1056號偵查卷第23、24頁），證人蔡欣
      穎於檢察官偵查中稱係99年間不詳日期所為（100他1056
      號偵查卷第24頁），惟起訴書既載為「98年底某日晚間」
      ，且檢察官於本院審理中更正為「98年10月間某日晚間」
      （本院卷第62頁正面），則本院自應就被告有無於98年10
      月間某日晚間妨害告訴人名譽之犯罪事實，予以審理。
  (二)告訴是否逾期：
    1.告訴乃論之罪，其告訴應自得為告訴之人知悉犯人之時起
      ，於6個月內為之，刑事訴訟法第237條第1項定有明文。
      所謂知悉，係指確知犯人之犯罪行為而言，非自犯罪之時
      起算，此有最高法院24年上字第5483號、28年上字第919
      號判例可參。又判斷告訴合法與否、有無逾期，與後述刑
      事訴訟法第186條第1項證人具結義務之規定無關，亦與後
      述同法第159條以下所謂「傳聞法則」之規定無涉。
    2.公訴意旨認被告於98年10月間某日晚間妨害告訴人之名譽
      ，所涉刑法第309條第1項公然侮辱及同法第310條第1項誹
      謗罪嫌，依同法第314條規定，須告訴乃論，而告訴人於
      100年5月4日始具狀提出告訴，距犯罪日期已逾6個月，固
      有告訴狀收文章可憑（100他1056號偵查卷第1頁）。惟告
      訴人於檢察官偵查中、本院審理中，均堅稱是於100年3月
      間、100年3月23日左右，經由陳家羚在住處告知而知悉（
      100他1056號偵查卷第2頁、第76頁反面，本院卷第90頁正
      面），核與證人陳家羚於檢察官偵查中、本院審理中所述
      相符（100他1056號偵查卷第77頁正面、本院卷第76頁反
      面至第77頁正面），雖彼此就告知（知悉）之精確地點，
      或謂庭院，又謂客廳，或謂由客廳至外面陽臺，又謂由客
      廳至庭院（100他1056號偵查卷第76頁反面、第77頁正面
      ，本院卷第80頁反面、第90頁正面），然均在兩人住處之
      共同生活起居範圍，則屬一致，衡情父女在家中邊走邊談
      ，亦無違反經驗法則之處。況證人刑隆斌、賴文雄即告訴
      人之同事復均證稱，告訴人係於100年3、4月間，始在辦
      公室向彼等求證案發經過（100他1056號偵查卷第25、34
      頁），告訴人對於餐廳內之對話始末，又未當場目擊、聽
      聞，復無證據證明其於被告涉嫌犯罪後6個月內即已知悉
      犯罪行為，尚難僅因其於逾犯罪日6個月後告訴，逕認告
      訴業已逾期。何況，告訴人與被告均稱，彼此早因考績評
      定之事生隙（本院卷第67頁反面、第91頁反面、第93頁反
      面），顯見兩人感情不睦，告訴人從事警察工作，應有法
      律之基本常識，實無必要拖延，遲遲不告，坐視逾期。是
      本件告訴，應認無違刑事訴訟法第237條第1項之規定。
 (三)證據能力：
   1.證人應命具結，但未滿16歲者，或因精神障礙，不解具結
     意義及效果者，不得令其具結；證人、鑑定人依法應具結
     而未具結者，其證言或鑑定意見，不得作為證據，刑事訴
     訟法第186條第1項、第158條之3定有明文。告訴人於100年
     6月17日、100年7月18日檢察官偵查中之指訴（100他1056
     號偵查卷第35至36、76至78頁），乃以證人身分所為之陳
     述，自應依上開規定命具結，不因其兼具告訴人身分而有
     差異，否則無異以告訴人身分規避具結義務而免於偽證之
     處罰。另證人陳家羚、刑隆斌於100年7月18日檢察官偵查
     中之證述（100他1056號偵查卷第76至77頁），亦係以證人
     身分所為之陳述，同應依上開規定命具結。告訴人與證人
     陳家羚、刑隆斌前揭陳述既未具結，依上開規定，均無證
     據能力。
   2.被告以外之人於審判外之言詞或書面陳述，除法律有規定
     者外，不得作為證據，刑事訴訟法第159條第1項定有明文
     ，此為「傳聞法則」之原則性規定。依該條於92年2月6日
     修正理由二所示，所謂「法律有規定者」，係指刑事訴訟
     法第159條之1至第159條之5及第206條等規定，此外，尚包
     括94年2月5日修正前性侵害犯罪防治法第15條第2項（修正
     後關於證據能力部分規定於第17條）、兒童及少年性交易
     防制條例第10條第2項、家庭暴力防治法第28條第2項、組
     織犯罪防制條例第12條及檢肅流氓條例（已廢止）中有關
     秘密證人筆錄等多種刑事訴訟特別規定之情形，是被告以
     外之人於審判外之言詞或書面陳述，如為前開法律所規定
     之例外情形，得作為證據，此為「傳聞法則」之例外規定
     。惟前開陳述如不得作為證據，而無證據能力，仍非不得
     以之彈劾有證據能力之證據，進而削弱或否定其證明力。
     又被告以外之人於審判外之陳述，雖不符刑事訴訟法第159
     條之1至第159條之4之規定，而經當事人於審判程序同意作
     為證據，法院審酌該言詞陳述或書面陳述作成時之情況，
     認為適當者，亦得為證據；當事人、代理人或辯護人於法
     院調查證據時，知有第159條第1項不得為證據之情形，而
     未於言詞辯論終結前聲明異議者，視為有前項之同意，刑
     事訴訟法第159條之5定有明文，此為「傳聞法則」之例外
     規定。本案當事人所提出之後述證據，且屬被告以外之人
     於審判外之陳述者，除前揭認無證據能力之部分外，因雙
     方均同意採為證據（本院卷第18頁反面、第63頁正面），
     且無不適當情形，符合刑事訴訟法第159條之5第1項規定，
     應得為證據。
二實體部分：
  (一)犯罪事實應依證據認定之，無證據不得認定犯罪事實；檢察
    官就被告犯罪事實，應負舉證責任，並指出證明之方法；不
    能證明被告犯罪者，應諭知無罪之判決，刑事訴訟法第154
    條第2項、第161條第1項、第301條第1項分別定有明文。又
    單一證人之證詞，不得作為有罪判決之唯一證據，仍應調查
    其他必要之證據，以察其是否與事實相符，即須藉補強證據
    以擔保其真實性。而所謂補強證據，係指除應適用補強性法
    則之證詞外，其他足以證明所指證之犯罪事實確具有相當程
    度真實性之證據而言。雖其所補強者，非以事實之全部為必
    要，但亦須因補強證據與待補強之證言相互利用，足使犯罪
    事實獲得確信者，始足當之。
  (二)被告在保四總隊任職，於公訴意旨所載時地主動向陳家羚、
    蔡欣穎敬酒、攀談，並表明為告訴人同事一節，為被告所不
    爭執（本院卷第67頁），且有保四總隊前揭函可稽（100他
    1056號偵查卷第50頁），固屬實情。惟查：
    1.公訴意旨認被告於98年10月間某日晚間妨害告訴人之名譽
      ，已如前述，則法院自應就「98年10月間某日晚間」有無
      妨害名譽之犯罪事實調查證據。證人陳家羚於檢察官偵查
      中及本院審理中證稱，被告係於99年夏秋或秋冬之間妨害
      名譽（100他1056號偵查卷第24頁、本院卷第74頁反面）
      ；證人蔡欣穎於檢察官偵查中證稱，係99年間不詳日期所
      為，於本院審理中改稱，已不復記憶（100他1056號偵查
      卷第24頁、本院卷第85頁反面）；告訴人於本院審理中證
      稱，陳家羚轉述之妨害名譽時間為99年秋冬左右（本院卷
      第92頁反面）；另依證人刑隆斌、林建課於檢察官偵查中
      之證述，則皆未見聞被告曾於98年10月間妨害告訴人之名
      譽（100他1056號偵查卷第23至25、34至35、44至45頁）
      。是上開證人所述，顯均不能證明被告於98年10月間某日
      晚間曾妨害告訴人之名譽。
    2.縱認被告係於99年夏秋或秋冬之間在餐廳與陳家羚、蔡欣
      穎相遇，然告訴人於本院審理中證稱，女兒陳家羚係其至
      愛（本院卷第93頁正面），證人陳家羚於本院審理中亦證
      稱，當天因為被告侮辱父親，使其難堪，從餐廳回家後，
      哭得很嚴重，當時心情很難過，嚴重影響至今，此事對任
      何一個人而言，都會非常的生氣、難過，且如果有人對其
      指責，無法接受時，伊會馬上回應對方（本院卷第78頁、
      第80頁正面、第84頁反面），是告訴人與證人陳家羚感情
      至親且密，依證人陳家羚自身體驗觀之，被告之言詞亦非
      僅止於調侃、挖苦，已超出常人所能忍受之程度，參以證
      人陳家羚為成年人及其自述之前開性格，面對被告稱告訴
      人「畜生」、「人渣」、「騙婚」、「騙財」時，當不至
      於默不作聲、任人欺凌。惟證人陳家羚、蔡欣穎於本院審
      理中竟一致證稱，被告辱罵告訴人時，陳家羚只有一直聽
      被告講、看著被告，因為嚇到、慌掉，伊二人均無口頭回
      應，或為告訴人澄清，陳家羚也未當場哭泣，出了餐廳才
      哭（本院卷第83頁、第86頁、第88頁反面），則徵諸證人
      陳家羚於案發後之反應，明顯與經驗法則不符，其證言之
      真實性、可信度即屬有疑。況證人蔡欣穎於本院審理中一
      度證稱，當被告罵告訴人是畜生、人渣時，陳家羚「應該
      是、好像是有，可是我不太清楚，我有點忘記她跟他說了
      什麼，我知道他們有對話」（本院卷第88頁反面），竟又
      與證人陳家羚前開聽聞告訴人受辱後之反應大相逕庭。雖
      證人之記憶存有因觀察力、注意力及記憶力不同而不完整
      及遺忘之缺陷，並易隨時間之經過而模糊淡忘，倘主要陳
      述一致，固非不得採為裁判之基礎，然如不一致部分之陳
      述已足以影響犯罪事實之認定，該不一致之陳述，在無其
      他證據（尤其是不可變性之證據）之補強下，自不得遽採
      為認定犯罪之證據。證人陳家羚、蔡欣穎既然同在本件案
      發之現場，理應就被告犯罪之經過陳述一致，卻對於證人
      陳家羚有無回應被告之重要情節，證述不一，自足以影響
      證言之真實性、可信度，難以證人陳家羚、蔡欣穎之證言
      互相補強，並確信被告有妨害名譽之犯罪事實。
    3.被告於100年5月20日、100年6月3日檢察官偵查中，雖否
      認去過賢風味餐廳（100他1056號偵查卷第10、25頁），
      然當時檢察官係訊問被告「100年1月，約晚上9時，你有
      無去彰化市○○路247巷7號一家『賢-風味料理』的店？
      」、「去年（指99年）有無去過賢風味餐廳？」，未就98
      年10月間曾否前往一節予以調查。其次，被告於100年6月
      17日檢察官偵查中，仍否認曾在餐廳見過陳家羚（100他
      1056號偵查卷第35頁），至100年7月18日檢察官偵查中始
      坦承曾於98年10月間前往賢風味餐廳，並遇見陳家羚及其
      友人（100他1056號偵查卷第77頁正面），是被告就此部
      分之供述，雖有前後矛盾之情形，然此係就「曾否前往餐
      廳」之事實供述不一，非就「曾否妨害告訴人名譽」之事
      實供述反覆。再者，被告於100年6月間遭檢舉涉及言行失
      檢案，由保四總隊指派督察員訪談告訴人、刑隆斌、林建
      課，此有訪談紀錄表可參（100他1056號偵查卷第58至63
      頁），則被告是否恐遭懲戒，乃於偵查之前階段否認前往
      餐廳，自不能排除其可能性；即非如此，檢察官仍應進一
      步就被告在餐廳內「妨害告訴人名譽」之事實負舉證責任
      ，尚難因被告就曾否前往餐廳之事實所供不一，遂認其畏
      罪情虛，而反證被告曾妨害告訴人之名譽。此外，被告縱
      自白曾在餐廳向陳家羚詢問告訴人目前之婚姻、家庭狀況
      ，惟被告既為告訴人之同事，無論關係融洽與否，其隨機
      向告訴人之女打探家事，尚非不可想像，猶不能僅因被告
      有此等問話，推定被告即有妨害名譽之行為。
    4.綜上所述，公訴意旨所憑證據，既不足以證明被告有何公
      然侮辱及誹謗告訴人之犯行，本院復查無其他積極證據足
      認被告確有本件犯行，不能證明犯罪，自應諭知無罪判決
      。另被告雖聲請傳喚證人黃春長、汪書萍，用以證明被告
      並無本件犯行，惟檢察官既未能舉證證明被告犯罪，被告
      亦不負自證無罪義務，此部分聲請自無必要，附此敘明。
據上論斷，應依刑事訴訟法第301條第1項，判決如主文。
本案經檢察官紀雅惠到庭執行職務。
中    華    民    國   100    年    12    月    12    日
                          刑事第三庭  法  官  廖政勝
以上正本證明與原本無異。
如不服本判決應於收受判決後10日內向本院提出上訴書狀，並應
敘述具體理由；其未敘述上訴理由者，應於上訴期間屆滿後20日
內向本院補提理由書（均須按他造當事人之人數附繕本）「切勿
逕送上級法院」。
告訴人或被害人對於判決如有不服具備理由請求檢察官上訴者，
其上訴期間之計算係以檢察官收受判決正本之日期為準。
中    華    民    國   100    年    12    月    12    日
                                      書記官  莊何江